【裁判字號】    94,家上,161
【裁判日期】    950711
【裁判案由】    清償債務
【裁判全文】
臺灣高等法院民事判決                 94年度家上字第161號
上  訴  人  財政部國有財產局台灣北區辦事處
          （即被繼承人金浩然之遺產管理人）
法定代理人  丁○○
訴訟代理人  乙○○
            甲○○
            吳嘉榮律師
上  1   人
複 代理 人  黃文祥律師
被 上訴 人  丙○○
訴訟代理人  陳垚祥律師
上列當事人間請求清償債務事件，上訴人對於中華民國94年 5月
20日台灣台北地方法院93年度家訴字第 132號第一審判決提起上
訴，被上訴人並於本院提起追加之訴，本院於95年 6月27日言詞
辯論終結，判決如下：
    主  文
原判決關於命上訴人給付超過「上訴人於被繼承人金浩然遺產之
範圍內，應給付被上訴人新臺幣壹佰捌拾陸萬伍仟元及自民國八
十八年七月十九日起至清償日止，按週年利率百分之五計算之利
息」部分及該部分假執行之宣告暨訴訟費用之裁判均廢棄。
上揭廢棄部分，被上訴人在第一審之訴及假執行之聲請均駁回。
其餘上訴駁回。
被上訴人追加之訴及假執行聲請均駁回。
上訴部分，第一、二審訴訟費用由被上訴人負擔四分之一，餘由
上訴人負擔；追加之訴部分訴訟費用由被上訴人負擔。
    事實及理由
一、程序部分：
  (一)本件上訴人之法定代理人原為蘇維成，於本院審理中變更為
    丁○○，此有財政部民國95年1月18日台財人字第095000309
    90號函影本附卷可稽（見本院卷第55頁），其具狀聲明承受
    訴訟，經核並無不合，應予准許。
  (二)按訴之變更或追加，非經他造同意，不得為之。但第 255條
    第1項第3款「擴張或減縮應受判決事項之聲明者」，不在此
    限，民事訴訟法第 255條第1項第3款及第446條第1項定有明
    文。經查，被上訴人於起訴時係請求上訴人給付新台幣（下
    同）242萬4500元及自87年9月26日起至清償日止，按年息6%
    計算之利息 ；於本院則再請求上訴人給付其中186萬5000元
    部分， 自87年9月25日起至清償日止按年息9%計算之利息。
    按前開請求僅屬就利息部分為擴張聲明，本諸前開規定，其
    擴張聲明為訴之追加應予准許，合先敘明。
二、被上訴人主張略以： 訴外人金浩然分別於85年9月21日、24
    日、25日及26日向被上訴人借貸30萬元、32萬元、70萬元及
    54萬5000元，共計186萬5000元，並約定年息15%及以87年9
    月25日為清償日。前開借款均已交付予金浩然，金浩然並簽
    發到期日87年9月25日、金額242萬4500元之系爭本票、收據
    （下稱系爭本票、收據）各乙紙交付被上訴人。惟金浩然於
    87年 6月17日死亡，因其在臺無配偶及直系血親，經台灣士
    林地方法院89年度管更字第５號裁定上訴人為遺產管理人。
    又訴外人林桂丹曾以金浩然書立之遺囑對上訴人提起確認遺
    囑真正之訴訟，經台灣台北地方法院判決勝訴確定，因前開
    借據及本票上「金浩然」之簽章均與前開遺囑上之簽章相符
    ，亦與金浩然於中華郵政股份有限公司臺北民生郵局（下稱
    台北民生郵局）之存簿儲金立帳申請書及84年至86年綜合所
    得稅結算申報書上之印文相符。而金浩然於中興商業銀行中
    山分行存款約定書上印文雖有不同，惟僅屬印鑑之變更。且
    金浩然於前開借據及本票上之簽名與前開立帳申請書、結算
    申報書及存款約定書上簽名之運筆及按捺方式均屬相符，足
    見前開借據及本票確屬金浩然簽立。再被上訴人於90年間持
    前開本票聲請本票執行裁定， 並經台北地院90年度票字第
    30591號裁定准許， 嗣即於91年12月11日向上訴人申報債權
    ，惟上訴人均未返還前開借款，故上訴人自應就前開借款及
    其利息負返還之責。又前開借款既逾期未返還，亦應給付遲
    延利息。再者，前開遲延利息係以金浩然上開借款為計算基
    準，因借款清償日為87年 9月25日，被上訴人既已於91年12
    月11日申報債權，故該利息請求權並未逾５年消滅時效。縱
    認前開申報未生時效中斷效力，被上訴人既已於93年 7月19
    日起訴請求，自仍得請求自88年 7月19日起算至清償日止之
    利息。爰依民法第233條、 第478條及第1179條第1項規定請
    求上訴人將金浩然所有房地拍賣後返還被上訴人 242萬4500
    元及自87年9月26日起至清償日止，按年息６%計算之利息等
    語。被上訴人於原審聲明請求 (一)上訴人應給付被上訴人242
    萬4500元及自87年9月26日起至清償日止，按年息６%計算之
    利息。(二)願預供擔保，請准宣告假執行。原審判決被上訴人
    勝訴，上訴人不服提起上訴，被上訴人並於本院為聲明之擴
    張。爰答辯及追加聲明：(一)上訴駁回。(二)上訴人應另給付原
    判決所命給付金額中本金186萬5000元部分加計自87年9月26
    日起至清償日止，按年息9%計算之利息。(三)願供擔保請准宣
    告假執行。(四)第一、二審訴訟費用由上訴人負擔。
三、上訴人則以：金浩然並未向被上訴人借款，金浩然於台北銀
    行之帳戶係分別於85年 9月21、24、25、26日存入30萬元、
    32萬元、70萬元及54萬5000元現金，與被上訴人主張之給付
    借款方式為「匯款」不符，且前開款項亦無法證明係被上訴
    人所出借，被上訴人既無法提出付款憑證及說明其資金來源
    ，自不足認其確有借貸前開款項予金浩然。又被上訴人提出
    之借款收據及本票均非真正。再者，被上訴人明知金浩然於
    87年 6月17日已死亡，竟仍持前開本票聲請裁定准予強制執
    行，並以此證明與金浩然間有金錢借貸關係存在，而申報債
    權，實不足採。 縱認被上訴人確有借186萬5000元予金浩然
    ，惟前開本票金額 242萬4500元， 顯已包括借款利息 55萬
    9500元，故被上訴人逕依242萬4500元為基準計算利息， 已
    違反民法第207條第1項前段規定。再者，縱認上訴人遲延還
    款，利息亦應依法定週年利率5%計算，被上訴人以年利率6%
    計算，亦非可取。況被上訴人既主張金浩然於85年 9月間即
    向其借款，惟竟至93年 7月16日始起訴請求返還前開款項及
    利息，就利息部分之給付請求權，亦已罹於５年消滅時效等
    語，資為抗辯。爰上訴聲明：(一)原判決廢棄。(二)駁回被上訴
    人第一審之訴並追加之訴及假執行聲請。(三)第一、二審訴訟
    費用均由被上訴人負擔。
四、兩造不爭執之事實：
  (一)被繼承人金浩然於87年1月11日書立代筆遺囑 ，經原法院於
    91年 5月20日以91年度家訴字第42號判決確認為真正確定在
    案。
  (二)金浩然於87年6月17日死亡， 經訴外人金文祥以大陸地區繼
    承人地位，聲請由原法院以89年度管更字第５號裁定指定上
    訴人為遺產管理人。
  (三)被上訴人於90年間，執發票人為「金浩然」名義，票號0448
    17號之本票 ，向原法院聲請強制執行，經原法院於90年7月
    17日以90年度票字第30591號裁定，准就242萬4500元及自87
    年9月26日起至清償日止 ，按年息6%計算之利息為強制執行
    。
  (四)金浩然確有分別於85年9月21日存入30萬元、9月24日存入32
    萬元、9月25日存入70萬元、9月26日存入54萬5000元現金（
    合計186萬5000元）。
五、茲就兩造爭點分述得心證之理由如下：
  (一)金浩然是否曾分別於上揭日期向被上訴人借貸上揭款項？被
    上訴人主張金浩然向其借用186萬5000元，約定於87年9月25
    日償還 ，由金浩然簽發面額242萬4500元之本票等語，並提
    出系爭本票、收據為證，惟此為上訴人所否認。
    1.按「金錢借貸契約，因屬要物契約，如依借用人所具之借
      款憑證或其他原因足認貸與人已為金錢之交付者，該借貸
      契約即難謂非已具要物性。」、「金錢借貸契約，因屬要
      物契約，應由貸與人就交付金錢之事實負舉證之責，但若
      借用證內，經載明所借款額，當日親收足訖無訛者，要應
      解為貸與人就要物性之具備，已盡證明責任」、「消費借
      貸契約雖為要物契約，惟借用人向貸與人借用款項，經出
      具借用證書交貸與人收執，如依該借用證書表明之事項，
      足以推知貸與人已交付借用物者，即應認其就交付借用物
      之事實 ，已盡舉證責任」， 有最高法院67年度台上字第
      952 號、69年度台上字第3546號、69年度台上字第3868號
      判決意旨可參。
    2.查系爭收據已載明「本人金浩然向丙○○分別在民國85年
      9月21日借得新台幣30萬元整，在同年9月24日借得新台幣
      32萬元整，在同年9月25日借得新台幣70萬元整，在同年9
      月26日借得新台幣54萬5000元整 ，共計新台幣186萬5000
      元整，款項均已交付本人， 經雙方商議以年息15%計算借
      款2年，於民國87年9月25日償還，並由本人開具到期日民
      國87年9月25日之本票金額為新台幣242萬4500元整，到期
      日應無條件償還」等語，有收據可考（見原審卷第11頁）
      ，其文字內容已經明確記載「借得」「款項均已交付本人
      」等語 ，顯係以借貸之意思而收受系爭金錢， 並有面額
      242萬4500元之本票一紙可稽（見原審卷第12頁）， 即金
      浩然向被上訴人已分別在85年9月21日借得30萬元、9月24
      日借得32萬元、 9月25日借得70萬元、 9月26日借得54萬
      5000元，共計186萬5000元。因上揭借款均已交付 ，故即
      書立系爭收據及本票。再經本院向台北富邦銀行（前身為
      台北銀行 ）城中分行調取「金浩然」之23594-1帳戶自85
      年9月1日至85年9月30日止之存提款紀錄， 其上亦係記載
      金浩然分別於85年9月21日存入30萬元、9月24日存入32萬
      元、9月25日存入70萬元、9月26日存入54萬5000元，有該
      銀行檢復之往來明細表可參 （見本院卷第115頁），皆與
      系爭收據所記載金浩然向被上訴人4 次借貸金額及日期相
      符，雖被上訴人前曾稱係以匯款方式為之，但依據上述銀
      行資料所示，係以現金存入，應較為可信，足見金浩然於
      向被上訴人借款後存入其銀行帳戶內，是金浩然有在上揭
      日期向被上訴人為上揭借貸之事實，應認已成立借貸關係
      。
    3.再查系爭本票、借據上「金浩然」之印文、署押，與兩造
      所不爭之遺囑 、臺北民生郵局於94年2月25日檢送之立帳
      申請書、財政部臺北市國稅局松山分局於同年3月4日檢送
      之綜合所得稅申報書、元富證券股份有限公司（下稱元富
      公司 ）於同年2月23日檢送之開戶資料上「金浩然」之印
      文、署押依外觀審核均屬相符。次經本院將系爭本票、收
      據及郵局存簿儲金立帳申請書、元富公司開戶資料、84至
      86年綜合所得稅結算申報書、繳款書送請鑑定，經憲兵司
      令部刑事鑑識中心以95年4月18日之「95安鑑字第645號鑑
      驗通知書（見本院卷第71頁）鑑驗結果認「印文部分：送
      鑑本票及收據印文與郵政存簿儲金立帳申請書預留印鑑處
      、綜合所得稅結算申報書『金浩然』印文文字、邊框均吻
      合．．．」，足見系爭本票及收據之「金浩然」印文文字
      及邊框，確與「郵政存簿儲金立帳申請書」預留印鑑處及
      「84至86年綜所稅３份申報書」之「金浩然」印文相符。
      是系爭本票及收據顯為金浩然生前所持有印章所蓋，並無
      疑義。至於筆跡部分雖稱「送鑑系爭本票及收據之簽名字
      跡，因書寫緩慢，其筆劃特徵及書寫慣性不明顯，致無法
      比對」等語；然依系爭本票及收據之金浩然簽名字跡與「
      郵政存簿儲金立帳申請書」及「84年至86年綜所稅３份申
      報書」之金浩然簽名字跡相互比對，憑肉眼觀察，上揭「
      立帳申請書」及「綜所稅申報書」上之「金浩然」簽名字
      跡之書寫速度亦屬緩慢，因金浩然係 8年12月14日出生，
      至85年 9月21日已有77歲高齡，故書寫緩慢尚符常情，益
      見系爭本票及收據確為金浩然於85年9月26日因前有4次借
      款所書立及簽發，故金浩然與被上訴人間存有消費借貸之
      法律關係，洵堪認定。因借貸關係之憑據為金浩然是否收
      受被上訴人之借款，至於被上訴人金錢來源如何，並非判
      斷之依據，併予敘明，上訴人以被上訴人未提出資金來源
      而否認借貸關係之成立，尚非有據。
  (二)上訴人請求被上訴人給付242萬4500元及自87年9月26日起至
    清償日止按年息6%計算之利息及其中186萬5000元應自87年9
    月26日起至清償日止按年息9%計算利息有無理由？
    1.請求給付242萬4500元，及自87年9月26日起至清償日止按
      年息6%計算利息部分：按「利息、紅利、租金、贍養費、
      退職金及其他一年或不及一年之定期給付債權，其各期給
      付請求權，因五年間不行使而消滅。」「應付利息之債務
      ，其利率未經約定，亦無法律可據者，週年利率為百分之
      五。」「利息不得滾入原本再生利息。但當事人以書面約
      定，利息遲付逾一年後，經催告而不償還時，債權人得將
      遲付之利息滾入原本者，依其約定。前項規定，如商業上
      另有習慣者，不適用之。」 民法第126條 、第203條、第
      207條均定有明文。查被上訴人係主張金浩然分別於85年9
      月21日、9月24日、25日、26日向其借款共計186萬5000元
      ，約定利息為年息15% ，並約定於87年9月25日償還242萬
      4500元。雖然被上訴人曾於91年12月11日向上訴人陳報「
      台灣台北地方法院90年度票字第30591號民事裁定 」以申
      報債權，惟原法院係於金浩然87年6月17日死亡後之90年7
      月17日為本票裁定，為權利義務主體已經不存在後所為之
      裁定，乃無效之裁定，況被上訴人復未於以申報方式為請
      求後之6個月內起訴，係於93年7月19日始起訴請求，自不
      因申報而生中斷時效之效果 。依上揭民法第126條規定，
      被上訴人就起訴5年前即88年7月18日前之利息部分之給付
      請求權，顯然罹於時效。上訴人為時效抗辯，自屬可採。
      又查依卷附收據之記載 ， 金浩然生前共向被上訴人借款
      186萬5000元，依據當時約明「經雙方商議以年息15%計算
      借款2年，於民國87年9月25日償還，並由本人（按即被繼
      承人金浩然）開具到期日民國87年 9月25日之本票金額為
      242萬4500元， 到期應無條件償還」等語之內容以觀，卷
      附本票所示之金額 242萬4500元已包括借款利息55萬9500
      元【0000000＋（0000000×15%×2）＝0000000】， 要無
      疑義。則所謂以年息15% 計算利息，僅係當事人間於借款
      期間之特別約定，借款期滿縱有遲延清償，僅得依據法定
      利率計算遲延利息。又因被上訴人係依民法478條規定 ，
      請求上訴人返還金浩然生前借款，並非依據票據法律關係
      請求給付票款，則於借貸期滿後縱有遲延還款，其利率亦
      應依法律規定之利率即週年利率5%計算，不得依據票據關
      係按年息６% 計算利息。 再242萬4500元原包括利息55萬
      9500元，其中本金只186萬5000元， 就利息部分除非合乎
      民法第207條規定原不得滾入原本再生利息， 本件並不合
      該法條但書之要件， 則被上訴人只能就其中186萬5000元
      本金部分請求遲延利息。 是被上訴人請求186萬5000元及
      自88年 7月19日起至清償日止按年息5%計算部分為有理由
      ，逾此請求，上訴人已為時效抗辯，自得拒絕給付，應認
      為無理由。
    2.本金186萬5000元自87年9月26日起至清償日止按年息9%計
      算之利息部分：如上述，被上訴人僅得請求 186萬5000元
      及自88年7月19日起至清償日止按年息５%計算之利息，被
      上訴人於本院再追加請求本金186萬5000元自87年9月26日
      起至清償日止按年息9%計算之利息，不僅不在原約範圍，
      且超逾５年時效，依法無據，此部分追加之訴應予駁回。
六、綜上所述，金浩然與被上訴人間確有消費借貸之法律關係存
    在，從而，被上訴人訴請上訴人即被繼承人金浩然之遺產管
    理人於被繼承人金浩然之遺產範圍內給付 186萬5000元及自
    88年7月19日起至清償日止按年息５%計算之利息，為有理由
    ，應予准許。逾此其請求為無理由，應予駁回；駁回部分其
    假執行之聲請失所附麗，應並予駁回。就不應准許部分，原
    審為上訴人敗訴之判決，並為准免假執行之宣告，尚有未洽
    ，上訴意旨指摘原判決此部分不當，求予廢棄改判，為有理
    由，爰由本院予以廢棄改判。至就上揭應准許部分，原審為
    上訴人敗訴之判決，並為供擔保後准免假執行之宣告部分，
    並無不合，上訴意旨就此聲明廢棄並無理由，應駁回其此部
    分之上訴。又被上訴人於本院提起追加之訴及為假執行之聲
    請，並無理由，均應予駁回。
七、本件事實已臻明確，本票及收據之筆跡部分已經鑑定如前述
    ，並經本院認定為真實，被上訴人聲請再送鑑定並無必要。
    兩造其餘之攻擊或防禦方法及未經援用之證據，經本院斟酌
    後，認為均不足以影響本判決之結果，自無逐一詳予論駁之
    必要，併此敘明。
八、據上論結，本件上訴為一部有理由一部無理由，被上訴人追
    加之訴為無理由，依民事訴訟法第449條第1項、第450條、
    第78條、第79條，判決如主文。
中    華    民    國    95    年    7     月    11    日
                  民事第七庭  審判長法  官  鄭三源
                                    法  官  周美月
                                    法  官  黃嘉烈
正本係照原本作成。
如不服本判決，應於收受送達後20日內向本院提出上訴書狀，其
未表明上訴理由者，應於提出上訴後20日內向本院補提理由書狀
（均須按他造當事人之人數附繕本）上訴時應提出委任律師或具
有律師資格之人之委任狀；委任有律師資格者，另應附具律師資
格證書及釋明委任人與受任人有民事訴訟法第466條之1第 1項但
書或第2項 （詳附註）所定關係之釋明文書影本。
中    華    民    國    95    年    7    月    12    日
                                    書記官  倪淑芳
附註：
民事訴訟法第466條之1（第1項、第2項）：
對於第二審判決上訴，上訴人應委任律師為訴訟代理人。但上訴
人或其他法定代理人具有律師資格者，不在此限。
上訴人之配偶、三親等內之血親、二親等內之姻親，或上訴人為
法人、中央或地方機關時，其所屬專任人員具有律師資格並經法
院認為適當者，亦得為第三審訴訟代理人。


司法院資訊處製作；財團法人民間司法改革基金會備份。
